【裁判字號】    93,簡上,295
【裁判日期】    950922
【裁判案由】    確定界址
【裁判全文】
臺灣臺中地方法院民事判決             93年度簡上字第295號
上  訴  人  乙○○○
訴訟代理人  丙○○
被上訴人    己○○
上當事人間請求確定界址事件，上訴人對於中華民國93年8月5日
臺灣臺中地方法院豐原簡易庭92年度豐簡字第721號第一審判決
提起上訴，本院95年9月1日言詞辯論終結，判決如下：
    主    文
上訴駁回。
第二審訴訟費用由上訴人負擔。
    事實及理由
一、上訴人主張：上訴人所有坐落台中縣豐原市○○段611地號
    土地 (下稱系爭上訴人土地），與被上訴人所有坐落同段
    609地號土地 (下稱系爭被上訴人土地）相毗鄰，因兩造就
    系爭2筆土地界址迭有爭執，被上訴人於民國（下同）82年
    間，曾以上訴人無權占有被上訴人土地為由，由本院以82年
    度訴字第2599號排除侵害事件辦理，經本院會同台中縣豐原
    地政事務所測量人員測量結果，系爭2筆土地之界址係如附
    圖（即內政部土地測量局鑑定圖）所示Ｆ、Ｂ各點之連接線
    ，足證上訴人並無越界情事，被上訴人即撤回該事件之起訴
    ，嗣上訴人即以台中縣豐原地政事務所之複丈成果圖為依據
    ，以如附圖Ｆ、Ｂ連接線為外緣設置建物並取得使用執照。
    嗣後系爭2筆土地經辦理重測，地籍重測係以清查地籍及稽
    核各筆土地面積為目的，於重測前後相關土地面積有所增減
    ，本屬常情，尚難以辦理重測時，發現有系爭被上訴人土地
    面積減少，及系爭上訴人土地面積增加之情事，即據以調整
    界址，但辦理重測業務之內政部土地測量局，卻以系爭上訴
    人土地之重測後面積增加，及系爭被上訴人土地面積減少之
    情形據以調整界址，使系爭2筆土地之界址朝系爭上訴人土
    地內側退縮，顯不合理。又重測前之地籍圖比例尺為1200分
    之1，重測後為500分之1，差距頗大，套合過程本有所誤差
    ，而內政部土地測量局所為之本件鑑定書亦敘明附近道路、
    水溝與地籍圖線未完全吻合，可見內政部土地測量局所為之
    本次鑑定結果並不正確，應以台中縣豐原地政事務所辦理本
    院82年度訴字第2599號排除侵害事件之鑑界結果較為正確；
    上訴人係不服內政部土地測量局之鑑測結果，爰依法提起本
    訴，惟原審判決仍以內政部土地測量局為重測單位且辦理本
    件鑑定事項，並要求上訴人負擔測量費用，上訴人實難信服
    ，並聲明：(一)原判決廢棄；(二)確認系爭上訴人土地與系爭被
    上訴人土地界址，如附圖所示Ｆ、Ｂ各點之連接線。
二、被上訴人則以：兩造間土地之界址應以內政部土地測量局鑑
    測結果為正確，即如附圖所示Ａ、Ｂ各點之連接線等語資為
    抗辯。並聲明：判決駁回上訴人之上訴。
三、法院之判斷：
（一）按所謂定不動產界線之訴訟，係指不動產之經界不明，就
      經界有爭執，而求定其界線所在之訴訟而言。本件上訴人
      起訴主張兩造之土地毗鄰，而其間界址有爭議之事實，業
      據原告提出地圖謄本、土地登記簿謄本為證，且為被上訴
      人所不爭執，堪信為真正，兩造對土地界址既有爭議不明
      之情形，上訴人自得提起本件訴訟，以確定系爭土地之界
      址。
（二）次按相鄰土地間，其具體界址何在，我國民法未有明文，
      故如有圖地相符之地籍圖可稽，即應以地籍圖為準，惟地
      籍圖如不精確，則應秉持公平之原則，依下列判斷經界之
      資料為主，合理認定之，即1.鄰接各土地之買賣契約或地
      圖（實測圖、分割圖、分筆圖）。2.經界標識之狀況（經
      界石、經界木、木樁、基石、埋炭等）。3.經界附近佔有
      之沿革（房屋、廚房、廁所、自來水管、水溝之位置及系
      爭土地之利用狀況）。4.登記簿面積與各土地實測面積之
      差異。即關於相鄰土地之界址爭執，在地籍圖並無不精準
      之前提下，應以地籍圖為準，如地籍圖有不精準之情形，
      則再參考所謂鄰接各土地之買賣契約、地圖、經界標識、
      占有沿革等資料以為認定。
（三）系爭上訴人土地於重測前編為臺中縣豐原市○○○○段
      250之17地號土地，此地號土地係於60年6月28日，由同段
      250之6地號土地分割而來，而250之2地號土地則係於42
      年7月31日，因實施耕者有其田政策由250之2地號土地分
      割而來，至於系爭被上訴人之土地於重測前編為250之7地
      號土地，與250之6地號土地，同時於42年7月31日，因實
      施耕者有其田政策由同段250之2地號土地分割而來，有土
      地登記簿謄本，附卷可稽，可見系爭上訴人所有之土地與
      系爭被上訴人有土地之界址，應係重測前250之6、250之7
      地號土地，於42年7月31日因實施耕者有其田政策，由250
      之2地號土地分割而來時之界址無誤。系爭界址之形成，
      係由於執行實施耕者有其田之法令而分割土地之結果，其
      分割時所定之分割經界線，既未據當時利害關係人提出異
      議，應屬正確無訛，即本件系爭兩造土地之界址，自應以
      重測前兩造土地之地籍圖經界線，為其界址。
（四）按「登記機關應備下列登記書表簿冊圖狀：…八、地籍圖
      …」，又「登記簿及地籍圖由登記機關永久保存之。除法
      律或中央地政機關另有規定或為避免遭受損害外，不得攜
      出登記機關」，土地登記規則第14條、第20條分別定有明
      文，可見地籍圖屬公務機關所保管之公文書無疑。又依民
      事訴訟法第355條規定，文書依其程式及意旨得認作公文
      書者，應推定為真正，而其真正應包含形式上真正與實質
      上真正。本件經原審囑託內政部土地測量局於93年5月12
      日實施鑑測其為求測量精確，首先以精密電子測距經緯儀
      ，在系爭土地周圍施測圖根點，經檢核閉合後作為該測區
      之控制點，然後依各圖根點為基點，用上列儀器分別施測
      土地附近之各界址點，經將各點施測計算坐標輸入電腦，
      經自動繪圖儀展繪於鑑測原圖上，然後依據地政事務所保
      管之地籍圖，謄繪系爭土地及其附近之地籍圖經界線，與
      前項成果核對檢核後測定於鑑測原圖上，作成鑑定圖，有
      內政部土地測量局所作之鑑定書所載可憑，其就土地之地
      籍圖經界線、占有狀態、土地所有人指界位置、相關土地
      各項面積測繪之結果，較為精密正確，應屬可信。而經原
      審囑請內政部土地測量局會同兩造指明並鑑測上開土地界
      址之結果，上訴人所指之界址，為如附圖即內政部土地測
      量局鑑定圖上之Ｆ、Ｂ各點連接線，被上訴人所指之界址
      為如附圖上之Ａ、Ｂ各點連接線，至上開上訴人所有之土
      地，及被上訴人所有土地之重測前地籍圖經界線，係如附
      圖所示Ａ、Ｂ各點之連接線，而如按兩造各自指界及地籍
      圖線分別作為系爭上訴人土地與系爭被上訴人土地界址之
      結果，上開各筆土地之登記簿面積及實算面積，各如附件
      內政部土地測量局鑑定書面積分析表所載，此有內政部土
      地測量局鑑定書及鑑定圖，附卷可稽，堪信屬實。
（五）上訴人雖主張：重測前之地籍圖比例尺為1200分之1，重
      測後為1500分之1，差距頗大，套合過程本有所誤差，其
      現有之建物係沿82年間測量之兩造土地經界線所興建，系
      爭鑑定圖記載附近道路、水溝與地籍圖線未完全吻合云云
      ，惟查：
  １、上訴人就系爭重測前之地籍圖比例尺為1200分之1，重測
      後為1500分之1，其套繪過程有所誤差之事實，未舉證證
      明，且證人即本件內政部土地測量局鑑測員甲○○到庭結
      證：「系爭鑑定是由我負責，ＡＦＣＤ是不同的點，測量
      時土地已經重編，我們測量依據當年度重測時的測量控制
      點，在參酌施測附近可靠的界址點，並以豐原市地政事務
      所保管地籍圖套匯可靠界址點，研判經界點的位置。我們
      依據法官的指示做二個經界線，壹個依據重測前的地籍圖
      為準，壹個依據雙方面基準點比例，面積增減的部分系爭
      土地外圍已經確定，所以我們依據外圍確定的經界為準，
      來核算系爭土地的面積比例。ＡＢ所連的這條線舊地籍圖
      的經界線，ＤＥ點面積比例相等來算經界，ＢＣ是依據原
      告指界圍牆外圍來算。Ｆ點牆壁外緣終點處。在本件現場
      並沒有界樁，所以我們是依據測量控制點。測量控制點就
      是衛星定位測量為依據控制點，附近可靠界址是指一般房
      子、道路、水溝來算，並將他套繪地籍圖上。我們不會以
      單一建物來算經界線，可靠的界址點愈多，以及與舊地籍
      圖相符點愈多。我們鑑測結果ＡＢ連接線較符合重測前的
      經界線，所以我們會把佔用的部分標示出來。」（詳參本
      院94年8月15日準備程序筆錄），證人甲○○既是依精密
      之儀器，及衛星定位測量為依據控制點，參考鄰近可靠界
      址點加以繪測，更明附圖所示ＡＢ連接線為兩造地籍經界
      線無誤。
  ２、又上訴人復主張台中縣豐原地政事務所之前測繪結果，係
      以如附圖Ｆ、Ｂ連接線為系爭兩造土地之經界線等語，惟
      台中縣豐原地政事務所受本院囑託辦理本院82年訴字第25
      99號排除侵害事件之鑑測事項時，其所製作之複丈成果圖
      ，並未如內政部土地測量局作成敘明鑑測經過、方法之鑑
      定書，亦未為相關土地之面積分析，是地政事務所之複丈
      成果之精密度較之內政部土地測量局之鑑測結果之精密度
      為低，且證人即台中縣豐原地政事務所人員庚○○到庭結
      證：「82年測量是我測的。」、「（提示1930號測量圖）
      證稱：當時我們去測的是依照地號為準，並依據地籍線為
      準。當時被上訴人主張上訴人的建物佔用到他們土地，測
      量結果沒有佔用。」（詳參本院94年8月15日準備程序筆
      錄），依證人庚○○上開證述，其於82年間，雖曾就上訴
      人是否有越界占用被上訴人土地之事實，到場測繪，然證
      人於測繪上訴人有無越界使用被上訴人土地時，亦以系爭
      地籍圖所示之地籍圖線為經界線加以施測，是上訴人所提
      之82年間之測量圖，其經界線既與本件內政部土地測量局
      認定之經界線，並無不同，上訴人指稱82年間所繪製之測
      量圖經界線，與內政部土地測量局所認定之經界線不同，
      顯無可採。至於82年間，證人庚○○到場測量結果，上訴
      人當時固未有越界占有使用被上訴人土地之情事，惟此僅
      足認定上訴人於82年間，並未越界占用被上訴人土地之事
      實，然此與兩造系爭土地之經界線何在，尚屬無涉。而上
      訴人另主張其於土地上現有之建物，係沿當年測繪後之經
      界線興建云云，惟上訴人就上開主張之事實，所舉之證人
      丁○○到庭陳稱：「我不是土地所有人，我和戊○○是親
      兄弟。兩造土地的情形我並不清楚。使用情形我也不清楚
      ，也不知道他們的界址在哪裡。」、「我挖地基時是依照
      上訴人的指示，我並不清楚兩造的情形。」等語；證人戊
      ○○到庭陳稱：「我是幫人家代作，土地不是我的，我不
      清楚兩造的情形，鑑界不會通知我，與我沒有關係。上訴
      人的房子我沒有仔細看過，也不清楚。」等語（均詳參本
      院94年4月17日準備程序筆錄），按證人丁○○、戊○○
      到庭均陳證稱：不知兩造系爭土地之界址所在等語，自難
      以其二人之證言，為上訴人有利之認定，上訴人既未提出
      任何證據以資證明其前開主張之事實，上訴人主其現有建
      物係沿地籍經界線所設置，自難遽採；況依附圖所示上訴
      人指界其現存建物牆壁外緣ＦＢ連線，並未在地籍圖所示
      之經界線上（地籍圖經界線為ＡＢ連線），而係在被上訴
      人之土地界域內，則上訴人主張其係沿兩造土地經界線而
      興建建物，應以建物牆壁外緣線為兩造經界線，顯無可採
      。
  ３、上訴人另主張：內政部土地測量局所為之本件鑑定書亦敘
      明附近道路、水溝與地籍圖線未完全吻合等語，然系爭上
      訴人所有之土地與系爭被上訴人所有之土地，其二者之地
      籍圖經界線形成於42年間，已如前述，其周圍土地之地籍
      圖形成於更早之前，現行之道路、水溝使用外緣情況未必
      係地籍圖形成時之原貌，況經內政部土地測量局鑑測結果
      ，系爭重測前地籍圖與附近其他固定物分析套合，並無圖
      地不符情形，業經鑑定書載明甚詳，是上訴人以此爭執，
      亦非可採。
（六）綜上所述，本院審酌兩造到場之指界、現場占有使用之情
      狀、地籍圖及內政部土地測量局所施測之程序與方法，復
      參酌上訴人提出之測量圖影本、土地登記面積及依兩造指
      界之差異，並參酌兩造界址之形成，係由於執行實施耕者
      有其田之法令而分割土地之結果，其分割時所定之分割經
      界線，既經當時利害關係人作為地籍圖經界線多年，應屬
      正確無訛，因此本件系爭兩造土地之界址，應以重測前兩
      造土地之地籍圖經界線為其界址。本院認以重測前地籍圖
      經界線為系爭上訴人所有土地與系爭被上訴人所有土地界
      址所在，而該重測前地籍圖經界線經內政部土地測量局鑑
      測結果，係如附圖所示Ａ、Ｂ各點之連接線。從而，原審
      所為之判決，經核並無不合之處，上訴意旨指摘原審判決
      不當，求予廢棄改判，為無理由，應予駁回。
四、本件事證已臻明確，兩造其餘主張、陳述，核與判決結果無
    影響，爰不逐一論述。
五、據上論結，本件上訴為無理由，依民事訴訟法第436條之1第
    3項、第449條第1項、第78條，判決如主文。
中    華    民    國    95    年    9    月    22   日
                  民事第三庭  審判長法  官  許冰芬
                                    法  官  陳春長
                                    法  官  涂秀玲
上正本證明與原本無異。
不得上訴
中    華    民    國    95    年    9    月    22   日
                                    書記官


司法院資訊處製作；財團法人民間司法改革基金會備份。
